【裁判字號】    96,上更(一),83
【裁判日期】    980113
【裁判案由】    撤銷贈與等
【裁判全文】
臺灣高等法院民事判決                96年度上更(一)字第83號
上  訴  人  甲○○
            戊○○
共      同
訴訟代理人  謝清福律師
            莊柏林律師
被上  訴人  乙○○
            丁○○
            丙○○
共      同
訴訟代理人  蕭仁杰律師
複代  理人  江昭燕律師
上列當事人間撤銷贈與等事件，上訴人對於中華民國95年6月1日
臺灣板橋地方法院94年度訴字第1559號第一審判決提起上訴，經
最高法院發回更審，本院於97年12月30日言詞辯論終結，判決如
下：
    主  文
原判決關於駁回上訴人戊○○後開第二、三、四項之訴部分，及
該部分假執行之聲請，與訴訟費用之裁判除確定部分外均廢棄。
被上訴人乙○○應給付上訴人戊○○新臺幣貳佰萬元，及自民國
九十四年十月七日起至清償日止，按年息百分之五計算之利息。
被上訴人乙○○、丁○○於民國九十四年七月七日就如附表所示
之不動產所為夫妻贈與之債權行為及所有權移轉之物權行為，應
予撤銷。
被上訴人丁○○應將如附表所示之不動產於臺北縣板橋地政事務
所以夫妻贈與為原因於九十四年七月二十八日所為之所有權移轉
登記塗銷，回復原狀。
其餘上訴駁回。
第一、二審及發回前第三審訴訟費用除確定部分外，由被上訴人
乙○○、丁○○負擔五分之四，餘由上訴人甲○○負擔。
    事實及理由
一、上訴人主張：伊等參加被上訴人丙○○於民國91年8月25日
    召集，自同日起至94年2月25日止，每會新臺幣（下同）2萬
    元，連會首共41會之合會（以下稱系爭合會），並按期給付
    會款予會首丙○○。詎本應由伊得標之合會金，竟遭被上訴
    人乙○○冒標取走，以扣抵乙○○積欠丙○○之債務，乙○
    ○、丙○○兩人基於共同詐欺及偽造文書之故意，不法侵害
    伊之權利，致伊等無法於93年8月10日開標日標取第31次合
    會金，至少為764,000元之損害。且伊等與丙○○締結和會
    契約系爭合會業已結束，會首丙○○負有交付伊等尾會之合
    會金義務。又戊○○於91年1月28日指示配偶即甲○○匯款
    借予乙○○60萬元。同年8月7日乙○○又向戊○○借款2百
    萬元，並表示因積欠訴外人唐謝佳霖2百萬元，故指示直接
    匯款予唐謝佳霖。乙○○復於同年9月5日間再向戊○○借款
    144萬元。除已清償第一筆借款60萬元，及清償2百萬元借款
    中之150萬元外，尚欠本金194萬元。乙○○於91年8月7日向
    戊○○借款2百萬元時約定還款期限為3個月，利息以1百萬
    元1個月1萬元計算，3個月利息共6萬元。又乙○○明知伊等
    對其有前開債權存在，竟意圖脫產，將其所有如附表所示之
    不動產於94年7月7日以贈與為原因，移轉登記予丁○○，致
    損害伊等債權等情，爰依侵權行為、消費借貸之法律關係及
    民法第709條之7第2項、第244條之規定，求為命乙○○、丙
    ○○連帶給付甲○○、戊○○各62萬元及其法定遲延利息；
    乙○○給付戊○○2百萬元及其法定遲延利息；並撤銷乙○
    ○、丁○○間之債權行為及所有權移轉之物權行為，塗銷系
    爭不動產所有權移轉登記，回復原狀之判決。原審為上訴人
    敗訴之判決，上訴人不服提起上訴，並於本院減縮利息請求
    自起訴狀送達翌日即94年10月7日起算，上訴聲明為：(一)原
    判決廢棄。(二)被上訴人乙○○、丁○○於94年7月7日就如附
    表所示之不動產所為之夫妻贈與之債權行為及所有權移轉之
    物權行為，均應予撤銷。(三)被上訴人丁○○應將如附表所示
    之不動產於臺北縣板橋地政事務所以夫妻贈與為原因於94年
    7月28日所為之所有權移轉登記塗銷，回復原狀。(四)被上訴
    人乙○○、丙○○應連帶給付上訴人各62萬元，被上訴人乙
    ○○應給付上訴人戊○○2百萬元，及均自94年10月7日起至
    清償日止，按年息5%計算之利息。
二、被上訴人則以：上訴人非系爭合會會員，亦未合法受讓系爭
    合會會份，與丙○○無債權債務關係，亦不得對乙○○、丙
    ○○主張損害賠償。戊○○主張之2百萬元借款實係乙○○
    居中介紹，由戊○○借予唐謝佳霖，乙○○自無清償之義務
    。又如附表所示之不動產係丁○○於76年間出資購買，雖登
    記於乙○○名下，實係丁○○所有等語，資為抗辯。並答辯
    聲明：上訴駁回。
三、查上訴人前以對被上訴人乙○○有合會金及借款債權262萬
    元為由，聲請臺灣板橋地方法院（以下稱板橋地院）於94年
    7月28日以94年度裁全字第6130號裁定准對乙○○之財產為
    假扣押，同日乙○○以夫妻贈與為原因將如附表所示之不動
    產移轉登記予被上訴人丁○○等事實，為兩造所不爭，復有
    假扣押裁定、土地及建物登記簿謄本附卷可稽，堪信為真實
    。
四、上訴人主張，伊等參加系爭合會並按期繳付合會金，詎伊2
    人會份竟遭被上訴人乙○○冒標取走，以扣抵乙○○積欠會
    首被上訴人丙○○之債務，丙○○與乙○○基於詐欺及偽造
    文書之故意，共同不法侵害伊等權利，造成伊等無法於開標
    日標取合會金之損害至少為764,000元，伊等自得依侵權行
    為法律關係請求乙○○、丙○○連帶賠償各62萬元，且丙○
    ○部分併依民法第709條之7第2項規定請求給付；又乙○○
    另向上訴人戊○○借款，雖經部分清償，尚有2百萬元借款
    未償，乙○○自應將積欠之借款2百萬元返還戊○○；再乙
    ○○將其所有如附表所示之不動產以夫妻贈與為原因，移轉
    登記予被上訴人丁○○，害及伊等之債權，爰依民法第244
    條規定請求撤銷上開贈與之債權行為與物權行為，並塗銷該
    移轉登記等情，為被上訴人所否認，並以前揭情詞置辯。經
    查：
  (一)按稱合會者，謂由會首邀集二人以上為會員，互約交付會款
    及標取合會金之契約；又會首非經會員全體之同意，不得將
    其權利及義務移轉於他人，會員非經會首及會員全體之同意
    ，不得退會，亦不得將自己之會份移轉於他人，民法第709
    條之1、第709條之8定有明文。次按，當事人主張有利於己
    之事實者，就其事實有舉證之責任。民事訴訟法第277條第1
    項亦定有明文。上訴人主張，渠等於91年8月25日參加丙○
    ○所召組之系爭合會，固據其提出互助規章為證。惟：
  1.被上訴人丙○○辯稱，系爭合會是乙○○所跟，標過兩次之
    後，互助規章才改成甲○○、戊○○的名字等語（見原審卷
    第26、32頁）。核與乙○○所稱，當初4會均為其所跟，但
    是上訴人表示也要跟，所以才將其中2會讓給上訴人等情相
    符（見原審卷第62頁背面）。且上訴人戊○○於原審亦自承
    ：「我太太甲○○與會首是親戚，所以我們才去跟丙○○的
    會，剛開始雖然丙○○不知道是我們跟的會，但是到第三會
    的時候，我有直接打電話給丙○○，表示說是我們跟會的，
    …」等語（見原審卷第64頁），足認上訴人應為系爭合會進
    行至第3會時，始自乙○○處受讓會份。上訴人於發回前本
    院準備程序始舉證人劉丁木證稱，渠等係於91年6月到8月參
    加丙○○召組之合會，當時丙○○有向戊○○收取合會之首
    期會款共4萬元等語（見本院上字卷第56頁），核與戊○○
    前述陳述內容不符，不足採信。
  2.上訴人另主張，渠等繳交合會會金係以匯款、現金交付之方
    式為之，並提出匯款單九紙為證。然該等匯款單均係由甲○
    ○匯款予丙○○，匯款日期及金額分別為92年8月26日36,00
    0元、92年9月13日35,600元、92年11月11日35,000元、92年
    12月12日36,000元、93年1月12日35,000元、93年2月26日35
    ,000 元、93年3月12日35,400元、93年3月26日35,000元、9
    3年6月11日34,000元（見原審卷第71-74頁），前開匯款日
    期雖均介於系爭合會之期間，惟並無第1次繳納會款之紀錄
    ，不能證明上訴人自始即為系爭合會之會員。
  3.上訴人係自乙○○受讓系爭合會之會份，已如前述，則依上
    開說明，其自應舉證證明前揭轉讓會份之行為業經會首及全
    體會員同意，始生轉讓之效力。雖會首即被上訴人丙○○陳
    稱，會單係伊重新印過等情（見原審卷第114頁），然其亦
    辯稱，新的會單僅印1張予上訴人，其他會員都沒有給等語
    （見本院更字卷第141頁），是僅能證明會首丙○○及乙○
    ○同意乙○○將會份讓與上訴人，上訴人迄未能舉證證明，
    會首丙○○已將變更上訴人為會員之新會單，交予全體會員
    ，或全體會員已同意乙○○將會份讓與上訴人，則該讓與行
    為自不生讓與之效力，系爭合約之契約關係仍存在於丙○○
    與乙○○之間。從而，上訴人依據民法第709條之7之規定請
    求被上訴人丙○○給付合會金，即屬無據。
  4.按因故意或過失，不法侵害他人之權利者，負損害賠償責任
    ，民法第184條第1項前段定有明文。上訴人主張，伊等參與
    之會份遭乙○○冒標取走，為乙○○所否認，會首丙○○亦
    稱，該會並無被標走，只是會款直接扣抵乙○○積欠伊的錢
    等語（見原審卷第80頁），況上訴人受讓乙○○會份，既未
    得全部會員之同意而不生轉讓之效力，上訴人仍非系爭合會
    之會員，已如前述，是上訴人即無標取會金之權利，其主張
    丙○○與乙○○基於詐欺及偽造文書之故意，共同不法侵害
    伊等權利，造成伊等無法於開標日標取合會金之損害至少為
    764,000元，構成侵權行為云云，亦不可採。
  (二)上訴人戊○○主張，被上訴人乙○○曾於91年1月28日向其
    借款60萬元、91年8月7日借款2百萬元、91年9月5日間借款
    144 萬元。乙○○已將第一筆借款60萬元清償完畢，再於91
    年12月6日匯款清償2百萬借款中之150萬元，故尚欠本金194
    萬，且乙○○於91年8月7日向戊○○借款2百萬元時約定還
    款期限為3個月，利息則以1百萬元1個月1萬元計算，3個月
    利息共6萬元，乙○○應清償之本金加計利息合計2百萬元等
    情，業據其提出匯款單為證。被上訴人乙○○固不否認曾於
    91年1月28日、91年9月5日向戊○○借款60萬元及144萬元，
    惟否認91年8月7日之2百萬元為其所借，辯稱該匯款為唐謝
    佳霖（已死亡）之借款云云。然查，依戊○○所提之匯款單
    所示，該2百萬元之匯款固係匯入唐謝佳霖之帳戶，惟戊○
    ○已主張，係依乙○○之指示匯入唐謝佳霖帳戶，揆諸乙○
    ○一再陳稱，戊○○8月7日匯款給唐謝佳霖之2百萬元，係
    伊代唐謝佳霖向戊○○所借云云，惟唐謝佳霖與戊○○並不
    相識，又非親朋，衡情戊○○豈有將為數非少之2百萬元款
    項借予唐謝佳霖之理。且乙○○於臺灣板橋地方法院檢察署
    （以下稱板橋地檢署）95年度偵字第20298號妨害自由刑事
    案件偵查中已自承：「我確實欠告訴人會款跟借款，但是我
    是借給我朋友，他現在過世。」等語（見本院更字卷第96
    頁），足認戊○○主張，該2百萬元係借予乙○○，並依乙
    ○○之指示匯入唐謝佳霖帳戶一節，應為真實。是總計乙○
    ○積欠戊○○之借款為404萬元，而兩造不爭乙○○前於91
    年間、91年12月6日分別清償60萬元、150萬元計210萬元，
    是尚欠194萬元。又戊○○主張，上開2萬元於91年11月到期
    後，尚積欠3個月利息計6萬元，迄91年12月6日乙○○清償
    上開150萬元後，乃將前開194萬元與上6萬元合併計為本金2
    百萬元，再計付每月利息2萬元等情，固為乙○○否認積欠3
    個月利息一節。然查，乙○○並不否認與戊○○間之借款為
    1百萬元，每月1萬元（見原審卷第118頁），而91年8月7日
    戊○○匯款2百萬元確為乙○○所借，已如前述，乙○○於
    板橋地檢署95年度偵續字第339號詐欺案件偵查中自承，有
    向上訴人借款2百萬元，原本每月要付2萬元利息，上訴人想
    跟會，伊就以那2萬元拿來繳會錢等情（見本院更字卷第275
    頁），乙○○並於本院陳稱，以2萬元利息錢繳會錢至少繳
    了1年等語（見本院更字卷第338頁背面），核與戊○○主張
    ，91年12月6日乙○○清償150萬元後，乃剩餘194萬元與積
    欠利息6萬元合併計為本金2百萬元，利息仍然維持每月2萬
    元一節相符，否則依乙○○所辯，於91年12月6日清償上開
    150萬元連同前之60萬元計210萬元，又未積欠91年8月7日之
    2百萬元，則已全部清償借款，何以繼續以2萬元利息錢為上
    訴人繳納會款，堪認戊○○主張，91年12月6日乙○○清償
    上開150萬元，尚餘欠款194萬元與積欠利息6萬元併計為本
    金2百萬元，再計付每月利息2萬元一節為可採。
  (三)按債務人所為之無償行為，有害及債權者，債權人得聲請法
    院撤銷之；債權人依前項之規定聲請法院撤銷時，得並聲請
    命受益人或轉得人回復原狀，民法第244條第1、3項分別定
    有明文。又按債權人依民法第244條規定，撤銷債務人所為
    之有償或無償行為者，祇須具備下列之條件：(1)為債務人所
    為之法律行為，(2)其法律行為有害於債權人，(3)其法律行為
    係以財產為目的，(4)如為有償之法律行為，債務人於行為時
    ，明知其行為有害於債權人，受益人於受益時，亦明知其事
    情。至於債務人之法律行為除有特別規定外，無論為債權行
    為抑為物權行為，均非所問（最高法院42年台上第323號判
    例意旨參照）。本件上訴人戊○○對被上訴人乙○○有上開
    借款債權存在，上訴人戊○○前並以對乙○○有借款債權為
    由，聲請板橋地院於94年7月28日以94年度裁全字第6130號
    裁定准對乙○○之財產為假扣押，同日乙○○以夫妻贈與為
    原因將如附表所示之不動產移轉登記予被上訴人丁○○，已
    如前述，而乙○○於原審自承，除如附表所示之不動產外，
    沒有其他不動產，亦無其他財產等語（見原審卷第118頁）
    。足認乙○○所為前開無償行為，已害及上訴人戊○○之借
    款債權。從而，上訴人戊○○主張，依前揭規定撤銷該贈與
    之債權及物權行為，並請求被上訴人丁○○應將該不動產所
    有權移轉登記塗銷，回復原狀，自屬有據。至上訴人甲○○
    主張對乙○○有合會金債權存在一節，並不可採，已如前述
    ，則其非乙○○之債權人，其同本於前揭條文，請求撤銷上
    開贈與之債權及物權行為，並請求被上訴人丁○○應將該不
    動產所有權移轉登記塗銷，回復原狀，即屬無據。
  (四)被上訴人乙○○、丁○○雖辯稱，如附表所示之不動產係丁
    ○○於76年4月間，由其獨資所購買，乙○○於94年7月7日
    將系爭不動產辦理所有權移轉登記予丁○○所有，事實上僅
    係物歸原主，與是否害及債權無關云云。然不動產登記有絕
    對效力，附表所示之不動產前既經登記為被上訴人乙○○所
    有，而此登記又未經依法塗銷，姑不論上訴人已否認乙○○
    、丁○○前開辯稱內容，縱其抗辯屬實，惟亦屬其2人間之
    內部關係，殊不足以動搖被上訴人乙○○就該不動產所有權
    存在之事實，而乙○○將此項財產以夫妻贈與為原因移轉登
    記予丁○○，而喪失責任財產，自已損害戊○○之債權，是
    其此項抗辯，洵不足採。
五、綜上所述，上訴人戊○○依消費借貸法律關係，請求被上訴
    人乙○○返還借款2百萬元及自訴狀繕本送達翌日即94年10
    月7日起至清償日止，按年息5%計算之利息；並依民法第244
    條規定請求撤銷被上訴人乙○○、丁○○於94年7月7日就如
    附表所示之不動產所為之夫妻贈與之債權行為及所有權移轉
    之物權行為，被上訴人丁○○應將該不動產於於94年7月28
    日所為之所有權移轉登記塗銷，回復原狀，均屬有據，應予
    准許。另上訴人依侵權行為法律關係、丙○○部分併依民法
    第709條之7第2項規定，請求被上訴人乙○○、丙○○連帶
    賠償各62萬元，及均自94年10月7日起至清償日止，按年息
    5%計算之利息；上訴人甲○○依民法第244條規定請求撤銷
    被告乙○○、丁○○於94年7月7日就如附表所示之不動產所
    為之夫妻贈與之債權行為及所有權移轉之物權行為，並將所
    有權移轉登記塗銷，則無理由，應予駁回。原審就上開應准
    許部分，為上訴人敗訴之判決，並駁回其假執行之聲請，尚
    有未洽。上訴意旨求予廢棄改判，為有理由。爰由本院予以
    廢棄，改判如主文第2、3、4項所示。至於上訴人之請求不
    應准許部分，原判決為上訴人敗訴之判決，並駁回其假執行
    之聲請，經核於法並無不合，上訴意旨聲明廢棄改判，為無
    理由，應駁回其上訴。
六、據上論結，本件上訴為一部有理由，一部無理由。依民事訴
    訟法第450條、第449條第1項、第79條、第85條第1項前段，
    判決如主文。
中    華    民    國    98    年     1    月    13    日
                    民事第十一庭
                        審判長法  官  鄭雅萍
                              法  官  徐福晉
                              法  官  詹文馨
正本係照原本作成。
如不服本判決，應於收受送達後20日內向本院提出上訴書狀，其
未表明上訴理由者，應於提出上訴後20日內向本院補提理由書狀
（均須按他造當事人之人數附繕本）上訴時應提出委任律師或具
有律師資格之人之委任狀；委任有律師資格者，另應附具律師資
格證書及釋明委任人與受任人有民事訴訟法第466條之1第1項但
書或第2項（詳附註）所定關係之釋明文書影本。
中    華    民    國    98    年    1     月    15    日

                              書記官  周淑靜
附註：
民事訴訟法第466條之1（第1項、第2項）：
對於第二審判決上訴，上訴人應委任律師為訴訟代理人。但上訴
人或其他法定代理人具有律師資格者，不在此限。
上訴人之配偶、三親等內之血親、二親等內之姻親，或上訴人為
法人、中央或地方機關時，其所屬專任人員具有律師資格並經法
院認為適當者，亦得為第三審訴訟代理人。
附表：
土地標示：
┌────────────┬──┬──────┬────┐
│      地       號       │地目│  面    積  │權利範圍│
├────────────┼──┼──────┼────┤
│臺北縣板橋市○○段 700號│ 建 │367平方公尺 │ 1/10   │
└────────────┴──┴──────┴────┘
建物標示：
┌──────┬────┬──┬────────┬────┐
│門 牌 號 碼 │坐落基地│建號│面積（平方公尺）│權利範圍│
├──────┼────┼──┼────────┼────┤
│臺北縣板橋市○○○段  │5184│一層：109.32    │  全部  │
│自強新村49號│700地號 │    │平台：  5.58    │        │
└──────┴────┴──┴────────┴────┘

司法院資訊處製作；財團法人民間司法改革基金會備份。
